【裁判字號】    97,裁,2640
【裁判日期】    970508
【裁判案由】    綜合所得稅
【裁判全文】
最  高  行  政  法  院  裁  定
                                     97年度裁字第02640號
抗  告  人  甲○○○
訴訟代理人  許祺昌
            利浩廷
上列抗告人因與相對人財政部臺灣省北區國稅局間綜合所得稅事
件，對於中華民國96年7月4日臺北高等行政法院93年度訴字第29
33號裁定，提起抗告，本院裁定如下︰
    主  文
抗告駁回。
抗告訴訟費用由抗告人負擔。
    理  由
一、本案抗告人針對其82年度綜合所得稅之課稅額多寡爭議，以
    被上訴人重核復查決定為行政爭訟標的，而向原審法院提起
    撤銷之訴。但原審法院則以其起訴逾越法定不變期間為由，
    認其起訴不合法，予以裁定駁回。其中有關法定不變期間之
    具體計算，原裁定之事實認定內容，則如下述：
  (一)訴願決定書完成合法達程序之時點為民國92年12月5日。此
    項事實認定之心證形成理由則為：
    1.文書送達地點為抗告人之「住所」（或者「居所」），符
      合行政訴訟法第71條第1項之規定。
      (1)上開訴願決定書之實際郵務寄送地點為：「板橋市○○
        街7號」。認定理由則如下述：
      (2)上開地點為抗告人於92年6月16日提起訴願時及92年7月
        24日補向財政部遞送訴願補充理由書，所主動呈報之地
        址。且抗告人在整個訴願程序中，始終未向財政部呈報
        地址有變更。
      (3)抗告人之戶籍登記雖顯示，其早於90年7月27日即自板
        橋市○○街7號遷出。但基於下述客觀事實，仍足認其
        仍有以該處為其住、居所之意思：
        上開處所於92年度仍有使用水電情形，電費每月支出
          2000元左右，自來水部分，每月除基本費外，亦均有
          使用之情形。顯見該址於92年12月間仍有人居住使用
          ，並非空屋。
        抗告人雖主張上開處所於92年間為空屋，以上之每月
          2000元電費支出為除濕機24小時除濕所生者。並提出
          該處所里長陳建財所出具之證明書，其上載明：「該
          址自91年起即為空屋」。但依經驗法則，除濕機之使
          用，端靠人為操控（傾倒儲水箱等）始得連續不間斷
          之每日24小時、1個月連續除濕，否則儲水箱滿溢除
          濕機自動停機，無耗用電量近千度之可能。因此以上
          之事證，至少可以證明有人居住上址，抗告人所稱：
          「該處所無人居住」之陳述及相關書證，顯難予以採
          信。
      (4)又從抗告人在整個訴願程序中，始終申報上開非其戶籍
        地之處所為其地址一事，並佐以抗告人在原審審理中之
        下列陳述等事證，可以合理認定，其有「以上開處所為
        訴願救濟程序中之『居所』」之意思。
        法官訊問：「84年已經自訴願書所載地址遷出，為何
          仍於訴願書上載明該地址」。抗告人答稱：「90年以
          前抗告人的公公居住於上開地址，且抗告人一介婦人
          ，所以關於行政機關相關文書均由抗告人配偶及男方
          親戚處理。抗告人公公過世（90年）後上開地址已成
          空屋，但抗告人配偶親戚（男方親戚）處理文書時，
          仍習慣以該地為行政公文書送達處所，在相關與行政
          機關往來文書送達處所都填該處」。
        法官訊問：「空屋仍填為送達處所，文書如何收受」
          。抗告人答稱：「該處不定期會有人去打掃，收取相
          關文件」。
    2.文書送達方法符合行政訴訟法第73條所定「寄存送達」之
      法定方式。
  (二)抗告人提起行政訴訟之時點為93年9月3日。
  (三)而本案提起行政訴訟之2個月法定不變期間則應自92年12月6
    日起算，算至93年2月7日屆滿（因為抗告人住居所位於臺北
    縣，應扣除在途期間2日）。
二、而抗告意旨則對原裁定有關「訴願決定書有經合法送達」之
    事實認定提出爭議，並且將爭點集中至：「92年間上開板橋
    市○○街7號之住所，是否為抗告人之住所或居所」一節中
    ，而其抗告理由則為：
  (一)個人住所之判斷，是以戶籍設立為其重要跡證，因此設籍之
    間接事實，對「住所」之待證事實，具有高度之關連性。因
    此法院如要推翻（或「切斷」）此等真實性之聯結，須有其
    他具高度證明力之本證證據，並附上合理之推論，來補強其
    論斷之可信度，但本案中並無此等積極證據存在。
  (二)又原裁定之有關「住、居所」判斷，其判斷結論及判斷過程
    有以下之錯誤：
    1.原裁定沒有注意到上開處所用電量及用水量之時序變化。
      就電費而言，從91年間以前之1萬7千元至6千元，到91年
      間以後之每月2千元。就水費而言，則是從91年以前1500
      元左右，降至91年以後的300多元。從以上水電支出之變
      化，可以推知抗告人從91年起，已無久住該處之意思存在
      。
    2.上開處所自91年起，雖未有人居住，但仍按時派人前往打
      掃，所以可以控制除濕機，未必須有長期居住其中傾倒。
    3.又抗告人辦理82年度綜合所得稅自動申報時，及相對人初
      核時，申報及核定文書之所載地址均非前開板橋處所，由
      此可知抗告人於92年間之住所不在前開板橋處所。
    4.另依所得稅法第85條「有關戶籍異動登記，戶政機關應抄
      副本分送稅捐機關」之規定，以及財政部70年7月21日台
      財稅第35956號函釋意旨（該函文是針對呆帳認列一事，
      就「對債務人所為之催告存證信函如何送達」，以及「送
      達不到時，如何認定債權已無法受償」等事項，為事實認
      定標準之指示），相對人在為送達行為之前夕，應先依戶
      政機關抄送之戶籍資料查證，並再調查戶籍地是否為住所
      地，以便確定正確之送達地點，不然即有違行政程序法第
      9條及第36條所定、全面性（指有利不利情形均應斟酌）
      的職權調查義務。
三、經查：
  (一)依訴願法第47條第3項準用行政訴訟法第71條之規定，「居
    所」亦得為合法送達之處所，而所謂「居所」者，乃是「為
    某種特別目的而暫時居住的處所」。在本案中，上開「板橋
    市○○街7號」既為抗告人主動陳報之地址，縱令其無久住
    上址之意思，但陳報地址之客觀事實，配合以下之事證，仍
    得其有「為處理上開行政爭訟而暫時居住上址」之意思存在
    ，是以上址亦得認定為其居所，訴願機關以此為送達地址，
    尚難指為違法：
    1.按當事人在行政程序中主動呈報特定地址時，該主動陳報
      之地址，在住、居所之認定上，將會被認為是比戶籍設立
      更強而有力、具高度證明力之跡證。又因為「住、居所」
      沒有直接公示制度，人民與行政機關間，對人民住、居所
      之認定，顯然存有「資訊不對稱」之現象，人民比行政機
      關更明瞭自己住、居所之所在。因此人民主動陳報之地址
      ，當然是探究其內心真意之最有力事證。除非人民能合理
      說明，為此陳報之事實通知，其內容有虛偽或錯誤情事，
      並舉證證明其原因事實，才有取信於社會公眾及行政機關
      之可能。因此地址之陳報本身，即有證明「住、居所」之
      表面證據功能。
    2.另外在本案中，到底抗告人有無「實際居住」於上開陳報
      之地址內一節，亦經原審法院依職權予調查，確定該地址
      在送達時點之前後，持續有水電費支出。此等客觀事證亦
      足以強化上開表面證據之證明力，進而認定上開地址至少
      為抗告人之居所。
    3.至於抗告人對此心證形成所提出之各項反駁，衡之經驗法
      則，尚非可採，爰說明如下：
      (1)其主張有關上開處所用電量及用水量之時序變化雖屬實
        情，但因為水電支出一直持續，而且其用量均到達得以
        維持一般生活之程度。因此該等證據方法，顯然無法證
        明上址早在91年間起，即完全無人居住之事實。
      (2)另外本案之待證事實為：「抗告人在92年間其居所是否
        在上址」。則抗告人提出其在83年間辦理82年度綜合所
        得稅報繳時之陳報地址，據為證明上開待證事實之間接
        事證。但本院以為二者間之關連性太遠，實質證明力薄
        弱，無法使本院形成對抗告人有利之心證。
      (3)又所得稅法第85條及財政部70年7月21日台財稅第35956
        號函釋意旨，均無法導出「行政機關在送達之際，要在
        當事人主動呈報之地址外，再為調查送達地點」或「在
        寄存送達前，仍須再主動查明寄存送達地是否為戶籍地
        ，而調閱戶籍資料」等義務存在之結論。
    4.最後要特別言明者為：行政程序法第9條及第36條所宣示
      之抽象規範價值，其實踐一定要與規範對象之實證環境相
      結合，才能確定此等規範價值之實踐程度。有關行政程序
      法上所要求之全面性職權調查義務，必須配合行政機關之
      人力配置、作業流程以及其業務量，來決定具體內容。在
      本案中，要求相對人在抗告人主動陳報之地址後，還要再
      去主動查明實際設籍地、住居所，以及對陳報地址寄存送
      達之合法性，實已超越相對人所能負荷之程度，自非可採
      。
  (二)至於上開地址在為本案訴願決定之送達時，是否為抗告人以
    「久住意思而實際居住」之「住所」一節，依上開理由所示
    ，實與本案訴願決定送達合法與否之判斷無涉，亦在此併予
    敘明。
  (三)總結以上所述，本件原裁定之判斷結論並無違法，抗告人之
    抗告難認有理由，應予駁回。
四、據上論結，本件抗告為無理由。依行政訴訟法第104條、民
    事訴訟法第95條、第78條，裁定如主文。
中    華    民    國    97    年    5     月    8     日
                    最高行政法院第一庭
                        審判長法官  鄭  淑  貞
                              法官  鄭  忠  仁
                              法官  楊  惠  欽
                              法官  鄭  小  康
                              法官  帥  嘉  寶
以  上  正  本  證  明  與  原  本  無  異
中    華    民    國    97    年    5     月    9     日
                              書記官  莊  俊  亨


司法院資訊處製作；財團法人民間司法改革基金會備份。
